【裁判字號】    95,上易,1495
【裁判日期】    950831
【裁判案由】    竊盜
【裁判全文】
臺灣高等法院刑事判決                95年度上易字第1495號
    上  訴  人  臺灣宜蘭地方法院檢察署檢察官
    被      告  甲○○
                         (
    指定辯護人  本院公設辯護人陳德仁
上列上訴人因被告竊盜案件，不服臺灣宜蘭地方法院94年度易字
第299號，中華民國95年6月19日第一審判決（起訴案號：臺灣宜
蘭地方法院檢察署94年度偵字第1994號），提起上訴，本院判決
如下：
    主  文
上訴駁回。
    理  由
一、公訴意旨略以：被告甲○○意圖為自己不法之所有，於民國
    94年6月12日15、16時許，在宜蘭縣五結鄉二結火車站前 ，
    竊取乙○○所有停放在該處之車牌號碼REK-168號輕型機車1
    輛，得手後供己代步使用，迄94年6月21日21時40分許， 甲
    ○○騎乘該機車行經臺北縣臺二線95.8公里處為警攔獲，始
    查悉上情。因認被告涉犯刑法第320條第1項之竊盜罪嫌等語
    。
二、按修正後刑法第2條規定：「行為後法律有變更者， 適用行
    為時之法律。但行為後之法律有利於行為人者，適用最有利
    於行為人之法律。非拘束人身自由之保安處分適用裁判時之
    法律」。被告行為後，刑法第19條、 第87條業於民國94年1
    月7日修正公布，並於95年7月1日施行，惟修正後第19條 、
    第87條並無較有利於被告。故本件依上開規定，爰依修正前
    刑法適用之。又按心神喪失人之行為，不罰，此修正前刑法
    第19條第1項定有明文；又被告之行為不罰者， 應諭知無罪
    之判決，刑事訴訟法第301條第1項亦定有明文。次按刑法上
    之心神喪失與精神耗弱，應依行為時精神障礙程度之強弱而
    定，如行為時之精神，對於外界事務全然缺乏知覺理會及判
    斷作用，而無自由決定意思之能力者，為心神喪失。又刑法
    上所謂心神喪失人，非以其心神喪失狀態毫無間斷為必要，
    如果行為時確在心神喪失之中，即令其在事前事後偶回常態
    ，仍不得謂非心神喪失人。而是否心神喪失，乃屬醫學上精
    神病科之專門學問，應由專門精神病醫學研究之人予以診查
    鑑定，方足斷定（最高法院26年渝上字第237號、24年上字
    第2844號、47年台上字第1253號判例要旨參照）。
三、訊據被告甲○○坦承於上開時、地， 竊取車牌號碼REK-168
    號機車之事實（見原審卷第26頁至第27頁、第191頁、 本院
    95年8月17日審判筆錄）， 核與證人乙○○於警詢及偵查中
    證述相符，並有贓物認領保管單、車輛竊盜及車牌失竊資料
    個別查詢報表-查詢車輛認可資料各1紙在卷足憑（見臺灣基
    隆地方法院檢察署94年度偵字第2576號卷第9頁至第10頁 、
    第18頁、第19頁；  臺灣宜蘭地方法院檢察署94年度偵字第
    1994 號卷第15頁），足認被告自白與事實相符， 被告確有
    前述客觀上該當於竊盜罪構成要件之行為，堪予認定。
四、惟查：被告於原審及本院應訊過程中均出現泛談政治、宗教
    之答非所問等疑似精神異常狀況，原審囑託財團法人佛教普
    門醫院慢性病分院鑑定被告於案發時之精神狀態，經該院鑑
    定結果認：「綜合甲○○過去之生活史、疾病史、身體理學
    檢查、精神狀態檢查結果，本院認為甲○○乃一『情感性精
    神分裂症，雙極型』患者，病程已有20餘年。多年來發病頻
    繁，未曾接受完整治療，日常生活中多妄想及情緒症狀表現
    ，且以鑑定當天所見甲○○仍處於病情嚴重情形推論，其自
    94 年6月12日至94年11月29日、95年1月14日14時許至95年1
    月18日12時許，甲○○應處於發病階段，雖其對案發經過描
    述清楚，承認當時係基於本身自由意志而行為，但其所為完
    全受精神症狀之影響，致其知覺、理會和判斷作用已嚴重偏
    離現實。根據本院一般精神鑑定實務，甲○○描述其案發時
    之精神狀態實已達心神喪失之程度。」等語，此有該院95年
    3 月21日佛普醫字第95號函附精神鑑定報告書、 95年5月18
    日佛普醫字第95049號函附甲○○狀態說明各1份在原審卷內
    足憑（見原審卷第145頁至第147頁、第178頁至第179頁），
    參以前述被告於原審及本院應訊時對答內容，可證被告於案
    發當時確存有精神障礙，且其精神障礙程度，已達對於外界
    事務之知覺、理會、判斷能力受到精神疾病所控制，致完全
    喪失之程度，已屬心神喪失之精神狀態，依上開法條規定及
    判例要旨所示，本件被告行為應屬不罰，依法應諭知無罪之
    判決。
五、末按因心神喪失而不罰者， 得令入相當處所施以3年以下監
    護之保安處分，修正前刑法第87條第1項、第3項分別定有明
    文。本院審酌前揭精神鑑定報告書所載：「甲○○長期以來
    症狀干擾極大，且缺乏病識感以致無法主動求醫，但先前短
    暫接受精神科治療時確有部分療效，為防止此類事件再三發
    生，本院認為應積極促使甲○○接受中長期之精神科治療。
    」等語，認被告病識感差，本身對就醫治療相當排斥，惟所
    患情感性精神分裂症，雙極型，使其自我行為控制力明顯不
    足，對於自身、家庭及公眾安全均有危害之虞，為避免被告
    再為類似違法舉措，基於社會防衛之觀點，實有使其進入相
    當之監護處所施以治療之必要，爰併依修正前刑法第87條第
    1項、第3項宣示令入相當處所，施以監護3年， 期依保安處
    分執行法第46條、第47條規定送往精神病醫院或其他醫療團
    體，施以適當之治療並監視其行動，以資矯正，俾維公安。
六、至於臺灣宜蘭地方法院檢察署94年度偵字第3330號、95年偵
    字第2653號、臺灣板橋地方法院檢察署95年度偵字第2199號
    ，移送併辦所指被告涉嫌竊盜部分，因檢察官起訴部分既經
    諭知無罪之判決，則前開併辦部分與本件自無裁判上一罪關
    係，非起訴效力所及，本院無從併予審理，應分別退由檢察
    官另行處理，附此敘明。
七、按依修正後刑法第2條第1項規定，係以適用行為時法為原則
    ，因此原判決雖未及比較適用，然上訴本院後，經比較新舊
    法，行為後之法律並非較有利於行為人，仍應適用行為時舊
    法，則原判決適用行為時法即無不當，自不構成撤銷之事由
    。原審因認被告於行為時心神喪失，而為被告無罪之諭知，
    並諭知令入相當處所施以監護3年，尚無不合。 公訴人上訴
    意旨認被告於偵查應訊時，精神狀態與常人無異，認被告並
    無精神喪失之情，原審判決有誤，請求撤銷改判，尚無理由
    ，上訴應予駁回。
據上論斷，應依刑事訴訟法第368條，判決如主文。
本案經檢察官周誠南到庭執行職務。
中    華    民    國    95    年    8     月    31    日
                  刑事第４庭    審判長法  官  蔡秀雄
                                      法  官  黃金富
                                      法  官  周煙平
以上正本證明與原本無異。
不得上訴。
                                      書記官  蕭麗珍
中    華    民    國    95    年    9     月    5     日


司法院資訊處製作；財團法人民間司法改革基金會備份。
